【裁判字號】    97,上易,265
【裁判日期】    970417
【裁判案由】    侵占
【裁判全文】
臺灣高等法院刑事判決                 97年度上易字第265號
上  訴  人  臺灣臺北地方法院檢察署檢察官
被      告  甲○○
上列上訴人因被告侵占案件，不服臺灣臺北地方法院96年度易字
第993 號，中華民國96年12月31日第一審判決（起訴案號：臺灣
臺北地方法院檢察署96年度偵字第3032號），提起上訴，本院判
決如下：
    主  文
上訴駁回。
    理  由
一、本案經本院審理結果，認第一審判決對被告甲○○為無罪之
    諭知，核無不當，應予維持，並引用第一審判決書記載之證
    據及理由（如附件）。
二、檢察官上訴略以：被告擔任賓士公司之靠行業務專員，平日
    以「賓士公司」名義負責招攬旅遊業務，向客戶收取簽證、
    旅遊團費後繳回賓士公司及將團費轉交給出團旅行社，為從
    事業務之人。被告先後招覽客戶陳俞樺等參加「帛琉大瀑布
    SPA海豚生態豪華大斷層5日遊」及張逸箏（起訴書誤載為張
    逸華）等參加「搖滾峇里島7 日遊」。陳俞樺等以刷卡方式
    繳納團費新台幣（下同）23萬2,000 元、張逸箏等以現金方
    式繳納團費11萬3,000元，合計34萬5,000元。依賓士公司收
    款流程，及國外旅行定型化契約一般係由客戶、賓士公司及
    出團旅行社三方所簽立，上開團費無論以刷卡或現金方式繳
    納，被告均有義務代賓士公司轉交上開團費予出團旅行社。
    詎被告意圖為自己不法所有，將其業務上持有屬於賓士公司
    所有之上開團費，侵占入己，自涉業務侵占罪嫌。縱認被告
    與賓士公司間僅係靠行關係，而認被告並非從事業務之人，
    核其所為亦涉普通侵占罪嫌。且被告係為賓士公司處理事務
    之人，竟意圖為自己之不法利益，而為違背其應將上開旅遊
    團費轉交給出團旅行社任務之行為，致生損害於賓士公司之
    財產，所為亦涉背信罪嫌云云。
三、惟查：依據證人即告訴人乙○○於原審證述可知，被告與賓
    士公司間之「靠行」關係，僅係賓士公司提供場所供被告對
    外以賓士旅行社名義招攬客戶，被告每月繳納5,500元靠行
    費，每2個月依據被告陳報之進銷項相抵後之業務數額繳交
    該數額百分之10予賓士公司，作為年度營利事業所得稅之稅
    款，所有被告招攬之客戶悉由被告自行找其他旅行社併團、
    出團。參以證人即被告接洽出團之彩繪旅行社業務詹慧珍於
    原審證述：被告是「靠行」，自己是旅行社；我認為是在跟
    被告做生意，被告開支票給我們等語。益證被告並非賓士公
    司之員工，而係自負盈虧，獨立經營屬於自己之旅行業務，
    僅因旅行業管理規則第4條規定旅行業應以公司組織為限，
    被告方以上開方式「靠行」於賓士公司，並以賓士旅行社名
    義對外招攬旅客後，再自行找其他家旅行社併團、出團，則
    其招攬客戶所處理收取簽證、旅遊團費、支出團費予出團旅
    行社等相關事務，悉為自己而計算，屬處理自己所經營之旅
    行業事務。是無論被告招攬客戶支付旅遊團費之方式係以刷
    卡方式入賓士公司帳戶，再由賓士公司轉交予被告，或被告
    直接收取客戶支付之現金，均屬被告自己擁有客戶所支付之
    旅遊團費，核與賓士公司無涉。縱事後被告未將上開旅遊團
    費交付予出團旅行社，被告亦無「易持有賓士公司之旅遊團
    費為自己所有」之侵占行為可言。被告招攬客戶併團旅遊，
    須將相關旅遊團費交付予出團旅行社，此乃處理自己旅行業
    事務，已如上述，既非為賓士公司處理業務，雖事後未將收
    取之旅遊團費轉交予出團旅行社，亦無違背何任務，致生損
    害於賓士公司之財產，所為尚與背信構成要件有間。
四、雖乙○○於本院表示被告於95年8 月才到職，尚未加投勞保
    ，屬賓士公司從業人員云云，此不惟與賓士公司、被告間之
    「靠行」關係不符，且被告於「95年11月1 日」方申報為賓
    士旅行社之從業人員，有乙○○庭提旅行社從業人員異動報
    告表核准名單影本在卷為憑，顯然在95年9 月22日、95年10
    月4 日被告招攬陳俞樺、張逸箏等客戶之後，亦不足證明賓
    士公司與被告間之「靠行」關係為僱傭人與受僱人關係。又
    卷內百順旅行社團費收款單、台新國際商業銀行國內匯款回
    條、台新銀行退刷收據、賓士公司請款明細表，賓士公司信
    用卡持卡人授權書等資料，僅係被告與賓士公司間因「靠行
    」關係對外以賓士公司為聯繫出團事宜及賓士公司退刷旅遊
    團費予陳俞樺等人，尚不影響被告與賓士公司間上開「靠行
    」間之內部關係。
五、綜上，檢察官所提出之事證，尚難證明被告有易持有為所有
    之業務侵占、侵占及違背任務之背信犯行可言，自應為被告
    無罪之諭知。檢察官上訴仍執前詞指摘原判決不當，核無理
    由，應予駁回。至賓士公司因被告未將陳俞樺、張逸箏等人
    刷卡或現金繳納旅遊團費予出團公司，造成陳俞樺、張逸箏
    等人向賓士公司索討已支付之旅遊團費，賓士公司亦悉數刷
    退或代被告返還旅遊團費，造成賓士公司受有損害，此乃賓
    士公司與被告間因「靠行」關係所生之民事糾紛，自應循民
    事訴訟解決為是。
六、被告經合法傳喚無正當理由不到庭，爰不待其陳述逕行判決
    。
據上論斷，應依刑事訴訟法第368條、371條，判決如主文。
本案經檢察官覃正祥到庭執行職務。
中    華    民    國    97    年     4    月    17    日
                  刑事第二庭審判長法  官  呂丹玉
                                  法  官  林恆吉
                                  法  官  李麗玲
以上正本證明與原本無異。
不得上訴。
                                  書記官  廖婷璇
中    華    民    國    97    年    4     月    17    日
附件
臺灣臺北地方法院刑事判決               96年度易字第993號
公  訴  人  臺灣臺北地方法院檢察署檢察官
被      告  甲○○  女  46歲（民國○○年○月○○日生）
                    身分證統一編號：Ｚ000000000號
                    住台北縣蘆洲市○○○路170號1樓
上列被告因業務侵占案件，經檢察官提起公訴（96年度偵字第30
32號），本院判決如下：
    主  文
甲○○無罪。
    理  由
一、公訴意旨略以：被告甲○○擔任賓士旅行社有限公司 (下稱
    賓士公司，址設臺北市○○區○○路80號9樓A室）之靠行業
    務專員，平日以「賓士公司」名義負責招攬旅遊業務，並向
    客戶收取簽證、旅遊等團費後繳回賓士公司，為從事業務之
    人，竟基於意圖為自已不法所有之犯意，利用其職務之便，
    先後於：(1)95年9 月22日將客戶陳俞樺等所繳納之「帛琉大
    瀑布SPA 海豚生態豪華大斷層五日遊」團費新臺幣（下同）
    23萬2,000 元、(2)95年10月14日，將客戶張逸華所繳納之「
    搖滾峇里島七日遊」團費11萬3,000元，合計34萬5,000元，
    予以悉數侵占入己，屢經催討，均拒不返還。因認被告涉有
    刑法第336條第2項之業務侵占罪嫌云云。
二、按犯罪事實應依證據認定之，無證據不得認定犯罪事實；不
    能證明被告犯罪者，應諭知無罪之判決，刑事訴訟法第154
    條第2 項、第301條第1項定有明文。又所謂認定犯罪事實之
    證據，係指足以認定被告確有犯罪行為之積極證據而言，苟
    未能發現相當證據，或證據不足為不利於被告事實之認定時
    ，即應為有利於被告之認定，更不必有何有利之證據，亦不
    能以推測或擬制之方法，以為裁判基礎，最高法院29年度上
    字第3105號、40年度台上字第86號、56年度台上字第807 號
    判例意旨可資參照。次按刑法第336條第2項之業務侵占罪，
    係以意圖為自己或第三人不法之所有，而侵占自己因業務關
    係持有他人之物為構成要件，此見該條項規定自明。即侵占
    罪之成立，須以行為人持有他人之所有物，而變易原持有之
    意思為不法所有之意思為必要，若所持有之物本係自己所有
    之物，即無變易原持有為不法所有之可言，尚難以該條項之
    罪相繩。另「刑法上之侵占罪，以意圖為自己或第三人不法
    之所有，而擅自處分自己持有之他人所有物，即變持有為不
    法所有之意思為其構成要件。若未持有他人所有物，僅依約
    定應給付他人之物而未給付，則係民事上違背履行契約問題
    ，與侵占罪之要件不合。」，亦經最高法院著有72年度台上
    字第1575號判決要旨可參。
三、本件檢察官認被告涉有業務侵占罪嫌，無非以被告所為之陳
    述及其出具之切結書、證人即告訴人賓士公司代理人乙○○
    之陳述、國外旅遊定型化契約書影本為其依據。
四、訊據被告固坦承以旅行導遊為業，並向旅客陳俞樺等人收取
    團費共計345,000 元，然最後並未依約出團等事實，然堅決
    否認有何侵占犯行，辯稱：伊非告訴人賓士公司之業務員，
    僅算靠行，每月需支付靠行費及刷卡手續費，對是以賓士公
    司名義與客人簽約；因95年9 月6日凌晨2時許家中遭竊，部
    分團費被偷走，就以後來收的團費來支付，後來還是不夠，
    客人無法出團就找賓士公司，乙○○出面與客人協調，伊才
    會簽立切結書，此應屬於伊與乙○○個人債務問題，伊沒有
    侵占款項等語。
五、經查：
    (1)陳俞樺、劉瑋純、吳典剛、黃雅燕、黃傳淵、邱妍茹等旅
      客於95年9 月間參加由被告以賓士旅行社名義招攬之「帛
      琉大瀑布SPA 海豚生態豪華大斷層五日遊」旅行團，並以
      刷卡或現金之方式繳交團費合計232,000元，另張逸華等5
      位旅客於95年10月間參加由被告以「賓士旅行社」名義招
      攬之「搖滾峇里島七日遊」旅行團，並以現金或即期支票
      之方式繳交團費113,000 元，被告均已收到款項，但最後
      均因被告未依約與其他旅行社併團，致未能順利出團，旅
      客繳交之團費係由賓士旅行社代為處理，被告並未交出已
      收取之團費等事實，業據被告於本院審理時坦認不諱（見
      本院96年12月18日審理筆錄），核與證人乙○○於本院審
      理時證述情節相符（見本院96年10月23日審理筆錄），復
      有國外旅遊定型化契約書、被告書立之切結書各2 份、證
      人乙○○提出之台新銀行刷卡單、國內匯款回條、臺北富
      邦銀行匯款委託書（證明聯）等資料附卷可憑（見他字卷
      第2頁至第5頁，本院卷第19頁至第21頁），是此部分事實
      ，堪予認定。
    (2)證人乙○○於本院審理時明確證稱：被告是靠行的業務專
      員，賓士旅行社只是提供場所讓被告做生意、讓被告以賓
      士旅行社名義對外招攬旅客，其未發薪水或是提供任何員
      工福利給被告，被告每個月要繳5500元之靠行費，每2 個
      月依據被告陳報之進銷項相抵後之業務數額繳交該數額百
      分之10給賓士旅行社作為年度營利事業所得稅之稅款，而
      被告對外招攬旅客後，須自行找其他家旅行社併團、出團
      ，如果旅客以刷卡方式給付團費，賓士旅行社收到款項後
      ，扣除刷卡手續費後即匯款給被告，被告不會再向賓士旅
      行社請領任何款項等語甚詳（見本院96年10月23日審理筆
      錄），可見被告辯稱伊係自行招攬陳俞樺等旅客參加上開
      「帛琉大瀑布SPA 海豚生態豪華大斷層五日遊」、「搖滾
      峇里島七日遊」之旅，伊並非賓士旅行社之員工，並未代
      理賓士旅行社收取旅客之旅費一節，尚非無據。再佐以「
      旅行業應專業經營，以公司組織為限；並應於公司名稱上
      標明旅行社字樣」，此為旅行業管理規則第4 條所明定，
      是被告若欲獨立經營旅行業之業務，自須以告訴人公司名
      義為之是以被告形式上係以告訴人公司名義招攬顧客，惟
      被告與告訴人公司間，在內部關係，實際上並無所謂僱用
      人、受僱人之關係，被告係自己獨力經營旅遊業，其招攬
      顧客係為其自己計算而為之，所處理之相關旅遊事務，均
      屬被告自己之事務，而非告訴人公司之事務，被告所收取
      之相關旅遊款項，亦係為自己利益直接取得該等款項之所
      有權，而非代理告訴人公司收取而為告訴人公司持有。是
      被告與告訴人公司間就被告所收取之相關旅遊款項，要無
      刑法侵占罪所規定之「自己持有他人之物」之關係。
    (3)如前述被告雖尚未給付旅費共345,000 元予告訴人公司或
      其他出團旅行社，且被告事後於95年10月27日、11月3 日
      所簽之切結書亦載有「茲本人甲○○在賓士旅行社有限公
      司任職團體部專員，本人於95年9 月30日向公司會計部領
      取新臺幣貳拾萬貳仟元前往付95年11月7 日前往帛琉團
      費‧‧‧請求于95年10月30日前將該團費全數繳回‧‧‧
      」、「茲本人甲○○在賓士旅行社有限公司任職團體部專
      員，本人於95年10月14日向公司會計部領取新臺幣壹拾壹
      萬仟元前往付95年11月9 日前往峇里島團費‧‧‧請求
      于95年11月7 日前將該團費全數繳回‧‧‧」等字句，然
      被告被告既未代理告訴人公司向陳俞樺等旅客收取旅費，
      從而可知，被告自陳俞樺等旅客收取之旅費，為其個人所
      有與告訴人公司無關，尚不因被告事後於95年10月27日、
      11 月3日所簽之切結書載有「向公司會計部領取‧‧‧前
      往付‧‧‧團費」等字句，即認為陳俞樺等旅客交付旅費
      予被告時，此筆旅費已屬告訴人公司所有，被告負有保管
      責任。準此，儘管被告未能依約給付旅費之行為，仍與侵
      占罪之要件不合，自無成立侵占罪之餘地。
六、綜上所述，公訴意旨所指之被告所收取之客戶旅行團費總計
    345,000 元，應均係被告處理自己事務而直接取得之物，被
    告於收取時即取得該等金錢之所有權，而非為告訴人公司持
    有，揆諸前揭說明，被告要無易持有為不法所有之業務侵占
    或侵占犯行可言，此外，本院復查無其他積極證據足以證明
    被告有何公訴人所指之業務侵占犯行，應認不能證明被告犯
    罪，揆諸前揭規定及最高法院判例所示意旨，應為其無罪之
    諭知。
據上論斷，應依刑事訴訟法第301條第1項前段，判決如主文。
本案經檢察官郭麗娟到庭執行職務。
中    華    民    國    96    年    12    月    31    日
                    臺灣臺北地方法院刑事第五庭
                          審判長法  官  黃程暉
                                法  官  高偉文
                                法  官  何俏美
上正本證明與原本無異。
如不服本判決，應於判決送達後10日內向本院提出上訴狀（應抄
附繕本）。告訴人或被害人如對於本判決不服者，應具備理由請
求檢察官上訴，其上訴期間之計算係以檢察官收受判決正本之日
期為準。
                                書記官  林曉郁
中    華    民    國    96    年    12    月    31    日


司法院資訊處製作；財團法人民間司法改革基金會備份。
